臺灣嘉義地方法院民事判決　　　　　　　 93年度訴字第532號
原　　　告　乙○○
參　加　人　甲○○
被　　　告　丙○○
訴訟代理人　何茂雄律師
上列當事人間確認祭祀公業派下權事件，於中華民國94年7月11
日經言詞辯論終結，本院判決如下：
    主  文
原告之訴駁回。
訴訟費用由原告負擔。
    事  實  及  理  由
壹、程序方面：
    按就兩造之訴訟有法律上利害關係之第三人，為輔助一造起
    見，於該訴訟繫屬中得為參加，民事訴訟法第58條第1項定
    有明文。查本件參加人甲○○與原告為兄弟關係，原告對系
    爭公業賴文之派下權如果存在，則參加人對系爭公業賴文之
    派下權亦存在，應認參加人就本件訴訟有法律上之利害關係
    ，依上揭規定，其聲明參加訴訟自應准許。
貳、實體方面：
一、按確認法律關係之訴，非原告有即受確認判決之法律上利益
    者，不得提起之，民法第247條第1項前段著有明文。又所謂
    即受確認判決之法律上利益，係指法律關係之存在與否不明
    確，原告主觀上認其在法律上之地位有不安之狀態存在，且
    此種不安之狀態，能以確認判決將之除去者而言（最高法院
    27年上字第316號判例意旨參照）。本件原告主張其對於系
    爭祭祀公業有派下權之法律關係存在之事實，業據被告於第
    一次言詞辯論期日答辯時所否認，則原告就系爭祭祀公業有
    無派下權之法律關係存在即屬不明確，並導致原告私法上地
    位有受侵害之危險，非經判決確認，無以除去，是原告訴請
    確認其就系爭公業有派下權之法律關係存在，即有即受確認
    判決之法律上利益，合先敘明。
二、原告起訴及參加人主張：查賴文祭祀公業之享祀人為賴氏山
    蓮分派開基始祖賴友文，遠有坐落嘉義市大溪里大溪厝91號
    山蓮家廟祖祠堂內奉祀之神主牌位明載可證，近有民國36年
    公業派下訂定之「賴文公祭祀公業定款」第1條所載本會稱
    為賴友文博愛會，第2條記載本會已既設祭祀公業賴友文之
    派下關係者共同組織之可資證明。又查系爭公業享祀人賴友
    文及設立人賴文義（諱屘）之後代子孫，自享祀人賴友文起
    -德全-仕英-振陞-孚福-綿派-體仁-存健-建侯-瑞成-崇茂-
    鐘萬-屘（即賴文義）-亮-晃-子興-天成-登-龍-惠堂-原告
    之系統明確，有54年版山蓮賴姓族譜第41、42、49-53、97
    、111頁記載可稽，亦有賴惠堂除戶戶籍謄本可證。是原告
    為系爭公業設立人賴文義之後代子孫，當然派下權存在，但
    不為被告接受，為此聲明請求判決：確認原告就祭祀公業賴
    文之派下權存在。
三、被告則以：被告否認原告所主張賴文義為賴文祭祀公業之設
    立人之事實，原告所提證據均不足證明該事實，另被告亦否
    認原告為賴文義之後代子孫之事實，並否認原告所提族譜之
    真正，原告應就上開事實負舉證責任等語，資為抗辯。
四、兩造不爭執之事實：被告享有賴文祭祀公業派下權。
五、兩造之爭點：（一）賴文義是否為賴文祭祀公業之設立人？
    （二）原告是否為賴文義之後代子孫？
六、得心證之理由：
    按當事人主張有利於己之事實者，就其事實有舉證之責任，
    民事訴訟法第277條前段著有明文，原告既主張其就賴文祭
    祀公業有派下權存在，自應就該對其有利之積極事實負舉證
    責任。經查：原告主張系爭公業享祀人賴友文及設立人賴文
    義（諱屘）之後代子孫，自享祀人賴友文起-德全-仕英-振
    陞-孚福-綿派-體仁-存健-建侯-瑞成-崇茂-鐘萬- 屘（即賴
    文義）-亮-晃-子興-天成-登-龍-惠堂-原告之系統之事實，
    雖據其提出54年版山蓮賴姓族譜及其先父賴惠堂除戶戶籍謄
    本為證。然賴惠堂除戶戶籍謄本固可證明原告為賴惠堂之子
    之事實，而上開山蓮賴姓族譜，依其底頁載明製作人僅為私
    人地位之賴誠一，其製作族譜之依據為何未明，難認該族譜
    內容為真正，況該族譜內亦未載有「賴文義」之名字，是原
    告主張上開事實，所舉之證據，尚難令本院信其主張為真實
    ，而任原告上開主張不足採信。又按祭祀公業係以祭祀祖先
    為目的而設立之獨立財產，其設立須有享祀人、設立人及獨
    立財產之存在，享祀人僅係公業所祭祀之祖先，並非公業之
    所有人，而公業派下權之取得，原則上以祭祀公業之設立人
    及其繼承人為限，本件原告縱能舉證賴文義為賴文祭祀公業
    之設立人，然未能舉證證明原告為賴文義之後代子孫，已如
    前述，即難認原告享有祭祀公業賴文之派下權，從而原告起
    訴確認其就祭祀公業賴文之派下權存在，自不應准許。
七、本件事證已臻明確，兩造其餘主張舉證防禦方法，於判決結
    果不生影響，爰不一一論述，附此敘明。
八、據上論結，原告之訴為無理由，依民事訴訟法第78條，判決
    如主文。
中　　華　　民　　國　　94　　年　　7 　　月　　25　　日
                   民一庭法　官  劉瓊雯
右為正本係照原本作成
如對本判決上訴須於判決送達後20日內向本院提出上訴狀
中　　華　　民　　國　　94　　年　　7　 　月　　25　　日
                         書記官  陳冠學
